臺灣高等法院刑事判決
111年度上訴字第3754號
上  訴  人  
即  被  告  高雋閎


指定辯護人  江百易律師（義務辯護）
上列上訴人即被告因強盜案件，不服臺灣士林地方法院110年度
訴字第251號，中華民國111年8月9日第一審判決（起訴案號：臺
灣士林地方檢察署109年度偵字第19735號），提起上訴，本院判
決如下：
    主  文
原判決關於保安處分(施以監護)部分撤銷。
其他上訴駁回。
    事  實
一、高雋閎因罹患思覺失調症，有明顯妄想及混亂行為，情緒及
    行為易受精神症狀起伏影響。其於民國109年11月15日上午5
    時2分許，復因飲酒而影響其控制能力，已達於辨識行為違
    法或依其辨識而行為之能力顯著降低之程度，竟意圖為自己
    不法所有，進入新北市○○區鄉○路0段00號之「統一超商鄉長
    門市」內，徒手竊取貨架上之啤酒4罐、飯糰1個得手，隨即
    放入外套口袋內，欲逕自離去之際，適為該店店員吳安祥所
    發覺，吳安祥乃即上前向其阻止稱：「你等一下是不是要結
    帳」、「你不要為難我，我只是個店員，你把東西放回去就
    好」、「你把東西放回去再走」、「你不要為難我」等語，
    然高雋閎拒絕付款，亦表示拒絕將物品歸還，並欲強行離去
    ，吳安祥遂伸左手輕推高雋閎右肩一下欲阻擋其離去。詎高
    雋閎為防護贓物、脫免逮捕，竟出手拉扯、推擠吳安祥，而
    與之扭打，並以右手臂扣住吳安祥之脖子，將吳安祥強行壓
    制在走道旁之酒架邊，致使吳安祥受有臉部挫傷合併上嘴唇
    及人中部位多處開放性傷口，左側前臂挫傷合併開放性傷口
    等傷害（傷害部分未據告訴）。吳安祥受傷後仍奮力抱住高
    雋閎不放，高雋閎即接續防護贓物、脫免逮捕之犯意，以左
    手拿起酒架上屬兇器之玻璃瓶裝酒朝吳安祥猛力攻擊，客觀
    上已達使人難以抗拒之程度，然因吳安祥以雙手奮力抓住高
    雋閎之左手腕不放而未被打中，但仍遭高雋閎繼續以右手臂
    扣住脖子而無法動彈。適顧客陳志豪於同日上午5時6分許進
    入該店，見狀立即報警，並趕緊上前協助吳安祥，合力將高
    雋閎壓制。嗣警到場將之逮捕，因而查獲。
二、案經新北市政府警察局汐止分局報告臺灣士林地方檢察署檢
    察官偵查起訴。
    理  由
一、證據能力：
　　本件認定事實所引用之卷內所有人證、文書證據暨物證，並
    無證據證明係公務員違背法定程序所取得，檢察官、被告及
    其辯護人於本院審理時迄至言詞辯論終結時止，未提出異議
    ，故均得引為本案證據，合先說明。　　
二、認定事實所憑之證據及理由：
　  上揭犯罪事實，業經被告於本院審理時坦認不諱（本院卷第
    62、95頁），核與證人即被害人吳安祥於警、偵訊、原審審
    理時（偵卷第19～21、121～123頁；原審訴字卷第392～401頁
    ）、證人陳志豪警詢（偵卷第17～18頁）證述情節相符，並
    有員警自被告外套口袋內起獲飯糰1個、啤酒4罐之照片、搜
    索扣押筆錄、扣押物品目錄表、贓物認領保管單及原審勘驗
    超商店內監視器錄影畫面、原審勘驗筆錄及錄影畫面擷圖照
    片（偵卷第37～41、47、49頁、原審訴字卷第167～246、266～
    269、383～384頁）、吳安祥之傷勢照片、汐止國泰綜合醫院
    診斷證明書及病歷、玻璃酒瓶照片在卷可稽（偵卷第31、45
    ～46頁、原審訴字卷第155～165頁）。至檢察官及被告之辯護
    人均以被告所拿之玻璃瓶裝酒並非其攜帶至便利商店，應不
    構成加重準強盜罪云云（本院卷第66頁），惟按所謂犯準強
    盜罪而有同法第321條第1項第3款之情形，不論行為人於竊
    盜之初即持有兇器，或於施強暴脅迫行為時始臨時起意持有
    兇器，其對生命、身體、安全之構成威脅並無二致，且刑法
    第330條第1項之規定，於攜帶兇器之情形，即指於強盜過程
    中攜帶兇器而言；而準強盜罪之罪質所以由竊盜轉為強盜，
    即因為脫免逮捕或防護贓物而施以強暴、脅迫，其強盜罪質
    已顯現於其強暴、脅迫行為之危害性，故行為人於犯準強盜
    罪之施強暴、脅迫過程中持有兇器，該強暴、脅迫所生危害
    即應予加重，於此情形，依刑法第330條第1項論以加重準強
    盜罪，自與該條項之加重意旨相符（最高法院95年度台上字
    第4335號判決意旨參照），是公訴人及被告之辯護人上開見
    解，容有誤會。綜上，本案事證明確，被告犯行堪予認定，
    應依法論科。
三、論罪：
　㈠按刑法第330條之強盜罪，不僅指自始犯同法第328條之強盜
    罪而言，即同法第329條之準強盜罪，亦包括之，故犯準強
    盜罪而有該法第321條第1項各款情形之一，自應依第330條
    論處。查被告所持為本案犯行之玻璃瓶裝酒，質地堅硬，客
    觀上足對人之生命、身體、安全構成威脅，係屬具有危險性
    之兇器。又被告於上述時地徒手竊取飯糰1個及啤酒4罐得逞
    後，遭吳安祥要求將之放回去並阻止其離去之際，為脫免逮
    捕、防護贓物而出手對吳安祥施以強暴，使吳安祥達於難以
    抗拒之程度，與其所為竊盜行為時空緊密連接，得以視為複
    合之單一故意。是核被告所為，係犯刑法第329條而有刑法
    第321條第1項第3款攜帶兇器之情形，應依同法第330條第1
    項之加重準強盜罪論處。起訴書以被告所為，係犯刑法第32
    9條之準強盜罪，惟上揭事實與起訴之社會基本事實相同，
    且經本院當庭諭知法條（本院卷第61頁），使被告、辯護人
    及公訴人表示意見，並無礙於當事人防禦權之行使，爰依刑
    事訴訟法第300條規定，變更起訴法條，併此敘明。
　㈡被告於事實欄所載時、地對吳安祥多次施以強暴之數行為，
    係以接續之意思，於密接之時間、同地點所為，為接續犯，
    屬實質上一罪。
　㈢本案被告之行為應適用刑法第19條第2項減刑規定：
  ⒈按「行為時因精神障礙或其他心智缺陷，致不能辨識其行為
    違法或欠缺依其辨識而行為之能力者，不罰。行為時因前項
    之原因，致其辨識行為違法或依其辨識而行為之能力，顯著
    減低者，得減輕其刑。」刑法第19條第1項、第2項定有明文
    。
  ⒉被告罹患有思覺失調症，有衛生福利部基隆醫院（下稱基隆
    醫院）診斷證明書在卷可按（原審訴字卷第273頁），經原
    審囑託國防醫學院三軍總醫院北投分院對其實施精神鑑定，
    鑑定結果認定：根據鑑定小組與被告本人及其母親會談、法
    院文件、心理衡鑑、社工評估及精神檢查所示：一、被告魏
    氏成人智力測驗量表分數在輕度智能不足程度，但與其會談
    觀察，此情形並未影響被告理解一般社會規範，亦了解偷竊
    是違法行為，只是不清楚為何自己不是被起訴竊盜罪而是強
    盜罪，不了解案件與其攻擊店員之關聯。二、依據法院卷宗
    吳安祥筆錄陳述及被告於法院訊問對其勘驗影片意見之紀錄
    ，可觀察到被告言談邏輯鬆散、無法連貫，且有妄想言辭，
    推判犯案當時其思考判斷能力仍受精神症狀影響。三、被告
    否認案件發生時有使用非法藥物，如：安非他命等物質，但
    被告案發前有飲酒情形，當日飲酒後亦有破壞社區汽車行為
    ，推判可能受酒精影響有控制能力弱化現象。綜合以上所述
    ，被告雖有輕度智能不足情形，但並未顯著影響日常生活能
    力或理解一般社會規範，然被告思覺失調症症狀控制不佳，
    有明顯妄想及混亂行為，其情緒及行為易受精神症狀起伏影
    響，且飲酒後可能影響其控制能力；案發前，被告數次在吳
    安祥上班時購買遊戲點數失敗，從而對吳安祥有被害妄想的
    連結，可能因此導致吳安祥阻止被告偷竊時，被告因受妄想
    影響而造成後續的肢體衝突。綜合上述資料，被告於犯行當
    時達到「因精神障礙或其他心智缺陷，致其辨識行為違法或
    依其辨識而行為之能力，顯著降低」之程度，有該院110年1
    2月9日三投行政字第1100071585號函所附之精神鑑定報告書
    在卷可稽（原審訴字卷第299～322頁）。
  ⒊參以被告之精神症狀病史，被告自國中三年級即有施用甲基
    安非他命之情形，且因吸毒而未國中畢業，未服兵役，19歲
    結婚而育有一女。20歲時首次發病，診斷為思覺失調症，當
    時被告開始出現與空氣謾罵、自言自語、認為有人跟自己對
    話，會突兀指自己的東西生氣說是自己的，表示看到無形的
    東西，說是自己害死的，夜眠變差，整夜不睡，言語跳題鬆
    散，家人無法理解其在說什麼。27、28歲開始有施用愷他命
    ，初期每天使用，用量約1天新臺幣1,000元，後續約2、3天
    使用1次。100年開始在基隆醫院精神科就診，起初可規則返
    診及服藥，然因其後持續喝酒，衝動控制不佳，即未再能工
    作，整天無所事事。108年開始不規則服藥，夜眠開始變差
    ，常常半夜醒來，妄想症狀加劇，自語頻率增加。108年4月
    8日因妄想突然拿鋸子砍傷鄰居，經警送醫院急診，醫師評
    估有高度傷人之虞，當日入院直至4月29日始出院，有基隆
    醫院110年6月22日基醫醫行字第1100004008號函所附之被告
    精神科病歷資料在卷可稽（原審訴字卷第23～152頁）。又被
    告早期即有施用毒品前科紀錄，先後經法院於102年7月間裁
    定執行觀察、勒戒完畢。復於103年及104年間分別判處有期
    徒刑2月、4月確定而入監執行完畢，有本院被告前案紀錄表
    在卷可稽。其於本案行為前有長期酒精濫用之情形，衝動力
    控制不佳，而多有失控行為，致精神狀態呈現不穩定之狀態
    ，亦有前揭基隆醫院精神科病歷資料足稽。
  ⒋再者，證人吳安祥於原審審理時證稱：當天上午4點多時，被
    告騎摩托車到門市外面，很大聲地唱歌並走入門市…覺得很
    奇怪所以有特別注意他，5點時他又進來，我一看他進來就
    特別注意他等語（原審訴字卷第393頁），可見被告案發當
    日行為舉止怪異。參以被告於原審及本院審理中，其問答過
    程反應常有跳題、妄想及無法聽從訴訟指揮之情形，有原審
    及本院之筆錄等可稽。再參酌上開被告精神病史及精神鑑定
    報告，堪認其於本案行為時因思覺失調症及飲用酒精所致精
    神障礙，致其辨識行為違法或依其辨識而行為之能力顯著減
    低，應依刑法第19條第2項之規定，減輕其刑。
　㈣按刑法第59條規定犯罪之情狀可憫恕者，得酌量減輕其刑，
    其所謂「犯罪之情狀」，與同法第57條規定科刑時應審酌之
    一切情狀，並非有截然不同之領域，於裁判上酌減其刑時，
    應就犯罪一切情狀（包括第57條所列舉之10款事項），予以
    全盤考量，審酌其犯罪有無可憫恕之事由（即有無特殊之原
    因與環境，在客觀上足以引起一般同情，以及宣告法定低度
    刑，是否猶嫌過重等等），以為判斷（最高法院95年台上字
    第788號判決要旨可資參照）。本案被告僅係竊取飯糰、啤
    酒，財產價值不高，為防護該等財產價值低微之贓物及脫免
    逮捕而犯本案，當時雖與吳安祥有肢體衝突但處於僵持狀態
    ，對吳安祥並未造成重大傷害，且幸有人即時解圍，未釀成
    嚴重後果，吳安祥亦表示不予提告追究，堪認其犯罪情節較
    輕。本件係因被告有思覺失調症之精神疾病不易控制，犯案
    當時又飲酒而致精神狀況不穩定，以致一時失慮觸犯法網，
    衡諸被告之上開犯罪情狀，顯可憫恕，本院認被告所為加重
    準強盜犯行，如科以法定最低刑度，猶嫌過重，爰依刑法第
    59條規定酌減其刑。
　㈤被告前因施用毒品案件，經原審以104年度審易字第2458號判
    處有期徒刑4月確定，於105年7月6日執行完畢，有本院被告
    前案紀錄表及刑案資料查註紀錄表附卷可按，其於受有期徒
    刑執行完畢後，5年以內故意再犯本案有期徒刑以上之罪，
    固為累犯。惟參酌司法院釋字第775號解釋意旨，衡諸被告
    上開所犯前案為施用毒品犯罪，與本案罪質有異，既非同類
    型之犯罪，犯罪手段、動機亦屬有別，尚不能僅以被告因上
    開前案而於本件構成累犯，即認其對於本案犯行具有特別惡
    性及對於刑罰反應力薄弱之情形。考量本案情節被告之主觀
    惡性、危害程度及罪刑相當原則，爰不予加重其本刑。
四、維持原判決之理由（罪刑部分）：
　㈠原審以被告犯行，事證明確，依刑法第329條、第330條第1項
    、第321條第1項第3款、第19條第2項、第59條等規定，審酌
    被告正值青壯之年，不思循合法正當途徑獲得財富，竟以前
    揭方式取得財物，造成他人之財產損害，更有危及被害人生
    命、身體安全之虞，並嚴重影響社會治安，惡性非輕，惟慮
    及被告患有思覺失調症、吳安祥之意見（原審訴字卷第403
    頁），暨被告為國中肄業之智識程度、現由母親從事撿垃圾
    之工作賺錢撫養、平日由母親帶在身邊照顧之家庭、生活、
    經濟狀況（原審訴字卷第410、490～492頁）等一切情狀，量
    處有期徒刑1年9月。核其認事用法，均無違誤，量刑亦屬妥
    適。
　㈡被告上訴請求從輕量刑云云。惟按刑之量定，係實體法賦予
    法院得自由裁量之事項，倘其量刑已以行為人之行為罪責為
    基礎，並斟酌刑法第57條各款所列情狀，在法定刑度內，酌
    量科刑，如無偏執一端，致明顯失出失入情形，即不得遽指
    為不當或違法。被告所犯刑法第330條第1項之加重準強盜罪
    ，法定刑為7年以上有期徒刑，原審敘明其所審酌之上述一
    切情狀，並以刑法第19條第2項、第59條之規定遞減其刑，
    判處有期徒刑1年9月，已是法定最低度刑，難認有何量刑過
    重、違反罪刑相當原則等情事。被告此部分上訴，為無理由
    ，應予駁回。
五、撤銷原判決之理由（保安處分部分）：
  ㈠被告上訴意旨略以：被告從小由母親黃瓅誼照顧，黃瓅誼在
    基隆國泰醫院旁邊河堤新光橋從事資源回收工作，案發後每
    日將被告帶在身邊協助資源回收工作，被告每月均有定期就
    醫、按時服用藥物，目前作息正常，病況獲得控制，已無原
    判決顧慮「其家庭環境難以約束被告或給予妥適之照護」的
    情形。被告交由親人就近照顧，顯然較令被告進入相當處所
    施以監護更為有效及適當。如此不但可以節省司法資源，且
    可讓被告與母親之親情更加穩固，更有導正被告行為之效果
    ，請求撤銷原審之監護處分等語。
　㈡原審認被告本案行為時確因罹有思覺失調症之精神障礙，致
    其辨識行為違法及依其辨識而行為之能力顯著降低，而有刑
    法第19條第2項之原因，並依修正前刑法第87條第2、3項規
    定，諭知被告於刑之執行完畢或赦免後，令入相當處所，施
    以監護1年之保安處分，固非無見。惟查：
  ⒈按刑法第87條第2項固規定：「有第19條第2項及第20條之原
    因，其情狀足認有再犯或有危害公共安全之虞時，於刑之執
    行完畢或赦免後，令入相當處所，施以監護。但必要時，得
    於刑之執行前為之。」惟保安處分係對受處分人將來之危險
    性所為拘束其身體、自由等之處置，以達教化與治療之目的
    ，為刑罰之補充制度，本諸法治國家保障人權之原理及刑法
    之保護作用，其法律規定之內容，應受比例原則之規範，使
    保安處分之宣告，與行為人所為行為之嚴重性、行為人所表
    現之危險性及對於行為人未來行為之期待性相當（司法院釋
    字第471號解釋意旨參照）。
  ⒉被告本案行為時，固因罹有思覺失調症之精神障礙致其辨識
    行為違法或依其辨識而行為之能力顯著降低，而有刑法第19
    條第2項之原因，業如前述，惟法院仍須衡酌行為人之危險
    性，認有再犯或危害公共安全之虞，為達到防衛社會之目的
    ，有對其採取隔離、保護與治療措施之必要，始得一併宣告
    監護處分。查原審函詢國防醫學院三軍總醫院北投分院，被
    告上開情狀，是否有再犯或有危害公共安全之虞，該院回覆
    ：被告因未規律接受精神醫療，幻聽、妄想明顯，致其辨識
    其行為違法，或依其辨識而行為之能力顯著降低，若被告未
    能接受妥善精神照顧，此辨識能力降低情形可能持續，有該
    院111年4月26日三投行政字第1110024095號函所附之醫師回
    覆意見在卷可稽（原審訴字卷第443～445頁）。是依上開醫
    師回覆意見，重點在於被告是否能規律接受精神醫療。而被
    告母親黃瓅誼於本院審理具結證稱：我有帶被告去基隆醫院
    ，一個月去看一次醫生。他最近有跟我去工作，我有叫他定
    時吃藥，最近很正常，不會做一些我們無法控制的事情，已
    經控制好情況。現在我、被告的爸爸與被告、被告的小孩一
    起生活。我們家人跟被告現在一起生活，不會有什麼困難。
    即便法院不令被告監護，我也會帶他去就醫，而且醫院拿回
    來的藥，被告也會按時吃。如果我工作時帶被告去，被告發
    脾氣，我先生開計程車，時間比較好調整，他可以來接替我
    的工作，我帶被告去看醫生等語（本院卷第87～90頁），並
    提出被告於111年8月2日、23日、10月11日、11月8日至基隆
    醫院精神科治療之診斷證明書為據（本院卷第105頁），顯
    見被告之母親黃瓅誼有確實照護被告之病況並按時令被告就
    醫及服藥。再本案案發至今，已達2年有餘，未見其有再觸
    犯刑事法律之情形，有本院被告前科紀錄表1份在卷可佐，
    足見被告與家人共同生活，其家人可持續督促其按時服藥以
    穩定病情。準此，經衡酌上述各情，考量被告行為侵害嚴重
    性、所表現之危險性，及對於行為人未來行為之期待性，認
    依被告之情狀，其精神障礙應可被有效治療及控制，難謂有
    再犯或有危害公共安全之虞，尚無依刑法第87條第2項規定
    ，令入相當處所，施以監護之必要。原審未察上情，遽認被
    告情狀有再犯或有危害公共安全之虞，而諭知被告令入相當
    處所施以監護1年之保安處分，尚有違誤，被告上訴指摘及
    此，為有理由，爰就原判決關於令被告入相當處所施以監護
    之保安處分部分予以撤銷。　　　
據上論斷，應依刑事訴訟法第368條、第369條第1項前段、第364
條、第299條第1項前段、第300條，判決如主文。
本案經檢察官王啟旭提起公訴，檢察官楊四猛到庭執行職務。
中　　華　　民　　國　　111 　年　　12　　月　　13　　日
                  刑事第七庭    審判長法　官  孫惠琳
                                      法　官  鍾雅蘭
                                      法　官  張育彰
以上正本證明與原本無異。
如不服本判決，應於收受送達後20日內向本院提出上訴書狀，其
未敘述上訴之理由者並得於提起上訴後20日內向本院補提理由書
（均須按他造當事人之人數附繕本）「切勿逕送上級法院」。
                                      書記官  蔡麗春
中　　華　　民　　國　　111 　年　　12　　月　　13　　日

附錄：本案論罪科刑法條全文　　　　　　　　　　　　　　　
中華民國刑法第329條
（準強盜罪）
竊盜或搶奪，因防護贓物、脫免逮捕或湮滅罪證，而當場施以強
暴脅迫者，以強盜論。

中華民國刑法第330條
（加重強盜罪）
犯強盜罪而有第321條第1項各款情形之一者，處7年以上有期徒
刑。
前項之未遂犯罰之。

中華民國刑法第321條
犯前條第1項、第2項之罪而有下列情形之一者，處6月以上5年以
下有期徒刑，得併科50萬元以下罰金：
一、侵入住宅或有人居住之建築物、船艦或隱匿其內而犯之。
二、毀越門窗、牆垣或其他安全設備而犯之。
三、攜帶兇器而犯之。
四、結夥三人以上而犯之。
五、乘火災、水災或其他災害之際而犯之。
六、在車站、港埠、航空站或其他供水、陸、空公眾運輸之舟、
    車、航空機內而犯之。
前項之未遂犯罰之。